臺灣板橋地方法院刑事判決　　　　　　　95年度訴字第2142號
公　訴　人　臺灣板橋地方法院檢察署檢察官
被　　　告　乙○○
　　　　　　　　　　（另案於臺灣臺北監獄臺北分監執行中）
上列被告因搶奪案件，經檢察官提起公訴（95年度偵字第13642
號），本院判決如下：
    主  文
乙○○無罪。
    理  由
一、本件公訴意旨略以：被告乙○○夥同另1 名真實姓名年籍不
    詳之成年男子，共同基於意圖為自己不法所有之犯意聯絡，
    於民國94年7 月25日中午12時8 分許，由該名男子騎乘不詳
    車牌號碼之機車，後座搭載被告，行經臺北縣三峽鎮○○街
    18號前時，趁被害人丙○○亦騎乘機車（後座搭載被害人之
    女）行經該處而未及注意之際，先將車身靠近被害人之機車
    ，再由被告出手搶奪被害人頸部所佩掛之之金項鍊1 條（價
    值新臺幣15,000元），得手後即乘機車揚長而去；因認被告
    涉犯刑法第325 條第1 項之搶奪罪嫌。
二、按犯罪事實應依證據認定之，無證據不得認定犯罪事實；不
    能證明被告犯罪者，應諭知無罪之判決，刑事訴訟法第154
    條第2 項、第301 條第1 項分別定有明文。又認定不利於被
    告之事實，須依積極證據，苟積極證據不足為不利於被告事
    實之認定時，即應為有利於被告之認定，更不必有何有利之
    證據；再犯罪事實之認定，應憑真實之證據，倘證據是否真
    實尚欠明確，自難以擬制推測之方式，為其判斷之基礎；刑
    事訴訟上證明之資料，無論為直接或間接證據，均須達於通
    常一般之人均不致有所懷疑，而得確信其為真實之程度，始
    得據為有罪之認定，若其關於被告是否犯罪之證明未能達此
    程度，而有合理懷疑之存在，致使無從形成有罪之確信，根
    據「罪證有疑，利於被告」之證據法則，即不得遽為不利被
    告之認定，最高法院30年上字第816 號、53年台上字第656
    號、76年台上字第4986號分別著有判例可資參照。
三、訊據被告堅詞否認有何搶奪犯行，辯稱：本件案發當天中午
    ，伊係與友人丁○○共乘機車前往戊○○所經營位於臺北縣
    樹林市○○街435 之1 號之資源回收場販賣雜物，之後再前
    往臺北縣鶯歌鎮之友人住處，伊根本未在本件案發時、地搶
    奪被害人之財物，且伊事後還有請警員幫伊調出當天中午伊
    與丁○○共乘機車行駛於臺北縣樹林市柑園橋上之監視錄影
    畫面，伊不可能於這麼短的時間內從柑園橋騎至本件案發地
    點搶奪等語。本件公訴人認被告涉犯刑法第325 條第1 項之
    搶奪罪嫌，無非係以被害人於偵查中證述之情節，及被害人
    所提出之金項鍊照片、保單各1 紙，且證人丁○○、戊○○
    等人於偵查中之證述內容，均不足作為被告不在場之證明等
    情，為其主要論據。經查：
  (一)本件被害人於94年7 月25日中午12時8 分許，騎乘機車搭載
    其女，行經臺北縣三峽鎮○○街18號前時，遭兩名共騎機車
    之男子以前座之人騎車、後座之人出手行搶之方式，搶奪被
    害人頸部所佩掛之金項鍊1 條得手等事實，業據證人即被害
    人丙○○於偵查中及本院審理時證述明確（見偵查卷第14頁
    之調查筆錄、第43至第44頁之訊問筆錄，本院95年12月19日
    審判筆錄第15至第16頁），並有案發地點監視器錄影翻拍照
    片3 幀（見偵查卷第30至第31頁）、證人丙○○所提出之金
    項鍊照片、保單各1 紙（見偵查卷第55頁）等在卷可稽，堪
    信屬實。
  (二)證人丙○○於偵查中及本院審理時，固迭次證稱：伊當時有
    看到後座歹徒的臉孔，印象很深刻，伊非常確定被告就是當
    時坐於機車後座、伸手搶伊金項鍊之男子等情（見偵查卷第
    14頁反面之調查筆錄、第45頁、第50頁之訊問筆錄，本院95
    年12月19日審判筆錄第20頁）；惟查，關於當日行搶歹徒所
    配戴之安全帽款式，證人丙○○於警詢時，原證稱：「兩人
    均頭戴『半罩式』安全帽」等語（見偵查卷第14頁反面之調
    查筆錄），嗣於檢察官訊問時，證人丙○○則證稱：「他們
    二人都有戴『全罩式』的安全帽」等語（見偵查卷第44頁之
    訊問筆錄），再於本院審理時，證人丙○○先係證稱：「（
    搶妳的歹徒有無戴安全帽？）有。不記得是全罩還是半罩」
    等語，繼之又證稱：「歹徒的安全帽是後面罩起來，前面有
    帽沿，但前面沒有罩起來」等語（見本院95年12月19日審判
    筆錄第16頁、第18頁），觀諸證人丙○○上開證述內容，其
    對於當時所見行搶歹徒所配戴之安全帽款式究為「全罩式」
    或「半罩式」，已非可明確指認；況且，無論行搶之歹徒所
    配戴者，為全罩式或半罩式之安全帽，該安全帽對於歹徒之
    相貌及臉部外觀，必有相當程度之掩飾效果，而衡諸行搶之
    歹徒係以將機車駛近證人丙○○機車之方式，趁證人丙○○
    不及防備之際，扯下證人丙○○佩掛於頸部之金項鍊，該歹
    徒行搶之動作，必僅發生於電光火石之瞬間，且於得手後，
    亦必由騎乘機車者加速駛離現場逃逸，證人丙○○亦自承：
    伊與歹徒面對面時間，僅有幾秒鐘等語（見本院95年12月19
    日審判筆錄第18頁），是於如此短暫、急迫之時間內，且歹
    徒復頭戴安全帽遮掩其部分相貌及臉部外觀，於此情形下，
    證人丙○○竟能對於該歹徒之臉孔「記憶深刻」，並能明確
    指認，此實不能令人無疑；參以證人丙○○於遭搶當時，正
    騎乘機車搭載其女行駛於道路上，其面對歹徒突如其來之搶
    奪舉動，除必定受有相當程度之驚嚇外，亦須立即穩住機車
    車身，以免重心不穩人車倒地，傷及自身及愛女，則證人丙○○於事發當時，是否確能將其注意力集中於觀察及記憶歹
    徒之容貌，誠有疑問，尤其，證人丙○○於本院審理時，亦
    自承：伊當時沒注意該名後座之歹徒有沒有戴眼鏡，伊追歹
    徒機車的時候，連歹徒機車車號都忘記要記下來等語（見本
    院95年12月19日審判筆錄第16頁），顯見證人丙○○於遭搶
    當時，對於該動手行搶之歹徒有無戴眼鏡之臉部顯著特徵，
    已未能注意及之，甚者於驅車追趕之際，亦因驚恐未定而未
    記下歹徒車號，其又焉能獨就該名歹徒臉孔「記憶深刻」，
    並於日後指訴不移？從而，證人丙○○前開對於被告之指認
    ，即難遽採。
  (三)再者，證人丙○○於本院審理時，復結證略稱：伊遭搶後，
    即前往警察局報案，當時警員只拿1 張非彩色的照片給伊指
    認，之後警員通知伊去派出所，伊在派出所內就看到被告本
    人，偵查卷第24至第29頁之指認紀錄表都是事後重新作的，
    並不是第1 次指認的紀錄，警員第1 次給伊指認的被告照片
    不在偵查卷第24至第29頁之彩色照片內等語（見本院95年12
    月19日審判筆錄第16至第17頁）；依證人丙○○上開證述情
    節，顯見其於案發後前往警局報案時，警員僅提供非彩色之
    被告照片1 張供其指認，經證人丙○○依該照片而為指認後
    ，警員即鎖定被告為犯罪嫌疑人，而將被告帶回警局，並通
    知證人丙○○前來當面指認被告，事後再重新製作完整之指
    認紀錄表；由上開證人丙○○初次於警局依照片指認被告之
    過程觀之，當時警員既僅出示被告之非彩色照片1 張供證人
    丙○○指認，而未踐行合法之相片指認程序（至少須提供多
    數影像清晰、外觀特徵非顯然相異者之照片，並告以指認人
    犯嫌非必於該等照片之內），證人丙○○依據該單一之照片
    為指認時，自難保不受「先入為主」之想法所影響，率認警
    員所提供之照片即為當時行搶歹徒之照片；而證人丙○○一
    旦於初次照片指認時指認被告，「被告即為當時行搶歹徒」
    之觀念，將更易於深植其記憶之中，則證人丙○○於日後之
    偵審程序中當面見到被告本人時，對於被告堅指不移，自亦
    屬當然之結果；惟本件證人丙○○最初依據照片指認被告時
    ，既有上開無法確保其客觀性、正確性之情狀存在，其日後
    對於被告本人所為之指認，即無法排除誤認之可能性，無從
    遽信。又關於本件搶奪案件之破獲，係因證人丙○○已於警
    局指認被告之照片，警員始鎖定被告為犯罪嫌疑人，而帶同
    被告到案偵辦，此亦據承辦本件搶奪案件之臺北縣政府警察
    局三峽分局警員甲○○、己○○、庚○○等人於本院審理時
    到庭結證明確（見本院95年12月19日審判筆錄第12頁，本院
    96年1 月2 日審判筆錄第6 頁、第8 頁），足見本件被告之
    所以涉案，全憑證人丙○○之指認為據，而證人丙○○之指
    認，既有前述誤認之可能性存在，於欠缺其他積極事證足佐
    之情形下，自不能遽為不利於被告之認定。
  (四)又觀諸卷附本件案發地點監視器錄影翻拍照片3 幀（見偵查
    卷第30至第31頁），僅能憑以認定確有兩名頭戴安全帽之男
    子，共乘一輛機車行經本件案發地點之事實，且縱依證人丙○○之證述，該兩名男子即為當時搶奪證人丙○○金項鍊之
    歹徒，惟自照片之內容仍無從窺見該兩名男子有何足以特定
    或識別之特徵，更遑論據以認定被告即為機車後座之男子；
    至卷附證人丙○○所提出之金項鍊照片、保單各1 紙（見偵
    查卷第55頁），充其量亦僅證明證人丙○○確為該金項鍊所
    有人之事實，無從認定被告為本件搶奪證人丙○○上開金項
    鍊之人；從而，上開監視器錄影翻拍照片、金項鍊照片、保
    單等，均不能執為不利於被告之認定，至屬灼然。
  (五)末查，公訴人雖以：證人丁○○、戊○○等人於偵查中之證
    述內容，均不足作為被告於案發時之不在場證明等情；惟查
    ，刑事案件之被告本不負有自證己無罪之義務，而應由檢察
    官就被告之犯罪事實負舉證之責任，是以縱被告所舉之證人
    丁○○、戊○○等2 人，渠等證述之內容尚無法為被告提供
    明確之不在場證明，然此亦不得憑為不利於被告之認定；公
    訴人執上情作為認定被告犯罪事實之論據，尚有誤會，併予
    敘明。
四、綜上所述，本件證人丙○○於偵審中對於被告之指認，既有
    前述無從擔保其客觀性、正確性之情狀存在，難以排除誤認
    之可能，不能遽信，而公訴人認被告涉犯搶奪罪所憑之其餘
    積極證據，亦均不足證明被告有何搶奪犯行，且本院復查無
    其他積極證據足認被告有公訴人所指之搶奪犯行，揆諸前揭
    條文規定及判例意旨，不能證明被告犯罪，即應為無罪之諭
    知，以昭審慎。
據上論斷，應依刑事訴訟法第301 條第1 項，判決如主文。
本案經檢察官沈志成到庭執行職務
中　　華　　民　　國　　96　　年　　1 　　月　　16　　日
                  刑事第十五庭  審判長法  官  陳鴻清
                                      法  官  廖怡貞
                                      法  官  劉景宜
以上正本證明與原本無異
如不服本判決應於送達後10日內向本院提出上訴狀
                                      書記官　謝秀青
中　　華　　民　　國　　96　　年　　1 　　月　　31　　日
